【裁判字號】    97,家上,37
【裁判日期】    970722
【裁判案由】    離婚
【裁判全文】
臺灣高等法院臺中分院民事判決          97年度家上字第37號
上  訴  人  乙○○
訴訟代理人  鐘登科律師
            鄭志誠律師
複  代理人  甲○○
            己○○
被  上訴人  戊○○
訴訟代理人  陳盈壽律師
複  代理人  吳怡嫺
上列當事人間請求離婚事件，上訴人對於中華民國97年1月4日臺
灣台中地方法院第一審判決（96年度婚字第 415號），提起上訴
，本院於97年7月8日言詞辯論終結，判決如下：
    主  文
上訴駁回。
第二審訴訟費用由上訴人負擔。
    事實及理由
一、上訴人起訴主張：兩造於民國74年間結婚，上訴人於90年間
    因工作緣故往來於兩岸，經常不在家中，被上訴人竟趁上訴
    人忙於工作之際，與訴外人楊國勝暗中往來甚至同處一室，
    上訴人於90年10月間無意中發現被上訴人與楊國勝所生之女
    丁○○寫給被上訴人之書信，信中謂丁○○發現被上訴人趁
    上訴人不在國內之際與楊國勝有共處一室之曖昧行為，上訴
    人知悉上情後，調取被上訴人之行動電話通聯紀錄，發現被
    上訴人確有不正常使用電話與特定人士通話之情，即執上開
    書信與通聯紀錄質問被上訴人，被上訴人無言以對，上訴人
    遂憤而離家，未再與被上訴人同居。嗣於90年11月間，上訴
    人在公園巧遇婚前女友張碧君，得知張碧君獨力扶養上訴人
    與其所生之子梁自辰，乃經常前往探視、照顧梁自辰，上訴
    人於91年 2月間開始與張碧君同居，並即告知被上訴人此事
    ，欲與被上訴人離婚，被上訴人當時表示不願離婚，但若上
    訴人購買汽車供其代步，及每月給付高額生活費，則可同意
    上訴人與張碧君同居。上訴人顧及兩造所生子女，不願渠等
    成為單親家庭之人，遂於91年 2月27日以公司名義購買乙部
    汽車予被上訴人，並每月給付生活費，兩造因此相安無事過
    了將近3年。惟至 93年間，被上訴人知悉上訴人認領梁自辰
    後，竟以其不知上訴人與張碧君同居為由，向臺灣台中地方
    法院檢察署（下稱台中地檢署）對上訴人及張碧君提起通姦
    之告訴，被上訴人雖撤回對上訴人之告訴，但在告訴張碧君
    之案件審理時，卻一再昧於事實，不僅不承認其自己所犯過
    錯，且將兩造分居之事實歸究怪罪於上訴人，該案經臺灣台
    中地方法院（下稱台中地院）93年度易字第1918號判決公訴
    不受理確定，至此上訴人認為兩造維持名存實亡之婚姻關係
    終非長久之計。而被上訴人既先於90年10月間與楊國勝通姦
    ，致兩造因而分居，後又同意上訴人與張碧君同居，迄今已
    約 5年，兩造間婚姻關係，顯非正常夫妻生活；且被上訴人
    於台中地院93年度易字第1918號案件判決公訴不受理後，仍
    持續要求上訴人以金錢換取生活平靜之行為，足證兩造間婚
    姻關係顯然無繼續維持之可能，而有難以維持婚姻之重大事
    由，爰依民法第1052條第 2項之規定，求為准予兩造離婚之
    判決。
二、被上訴人則以：被上訴人於兩造結婚前與楊國勝育有一女丁
    ○○，上訴人早已知悉，上訴人自90年間起甚少返家與被上
    訴人同居，被上訴人因而懷疑上訴人有外遇，致心情大受影
    響，為抒發心情上之痛苦，乃參加慈濟功德會志工，希透過
    宗教力量，平復心情，當時楊國勝為慈濟師兄，故被上訴人
    就慈濟活動之參與及因婚姻問題而心情低落時偶爾會打電話
    給楊國勝，於90年間與楊國勝電話聯絡較為頻繁，上訴人自
    不得依此即認被上訴人有通姦及背叛婚姻之行為，作為其在
    外與人同居之合理藉口。又上訴人所提丁○○以電腦打字方
    式所繕打之信件，被上訴人否認其真正，且由該信件內容觀
    之，亦無法證明被上訴人有何通姦行為。再被上訴人未曾同
    意上訴人在外與人同居；兩造結婚後，有關公公及兩造所生
    子女之照顧均由被上訴人擔任，使上訴人無任何後顧之憂，
    被上訴人自婚後相關生活費用均由上訴人支應，實無以給付
    生活費及購車代步即認被上訴人同意上訴人在外與人同居。
    被上訴人既無任何通姦或背叛婚姻之行為，亦未同意上訴人
    在外與人同居，現被上訴人仍居住家中照顧兩造所生患有癲
    癇症之子及公公，反而上訴人在外與人同居，未盡照顧妻小
    責任，甚至將名下財產過戶或設定抵押予外遇對象，就兩造
    目前婚姻狀況之責任歸屬，上訴人顯應負擔較高之責任，自
    不得請求離婚等語，資為抗辯。
三、以下事實為兩造所不爭執：
（一）兩造於74年間結婚，婚後育有子女丙○○、梁為善，現婚
      姻關係仍存續中。
（二）被上訴人於婚前與楊國勝發生性關係，生有一女丁○○，
      該情為上訴人所明知。
（三）上訴人於婚後78年間與張碧君發生性關係，生有一子梁自
      辰。
（四）被上訴人與楊國勝於90年 6月至同年12月間，有非常頻繁
      之行動電話聯繫。
（五）上訴人自91年 2月起租屋在台中市北屯區清水巷25之40號
      與張碧君同居至今。
（六）被上訴人於93年間就張碧君與上訴人之相姦行為提出刑事
      告訴，經台中地院認定被上訴人縱容上訴人所為，以93年
      度易字第1918號判決公訴不受理確定。
四、本件兩造爭執之重點：
（一）被上訴人於婚後有無與楊國勝發生性關係？
（二）上訴人是否因發現丁○○電腦信件及被上訴人之行動電話
      通聯紀錄，而離家在外與張碧君同居？
（三）上訴人可否以兩造之婚姻有發生難以維持之重大事由，訴
      請與被上訴人離婚？
五、本院得心證之理由：
（一）被上訴人於婚後有無與楊國勝發生性關係？
    1.上訴人主張被上訴人於婚後有與楊國勝發生性關係，為被
      上訴人所否認，而上訴人主張被上訴人於婚後有與楊國勝
      發生性關係，其依據乃丁○○電腦信件、被上訴人之行動
      電話通聯紀錄及被上訴人與楊國勝合照之照片，並稱：其
      女兒丙○○在丁○○電腦裡看到丁○○以電腦繕打之信件
      內容後，告知上訴人，由該信件內容可知被上訴人於90年
      9月之前即已與楊國勝有通姦之行為，且依被上訴人90年6
      月至12月之行動電話通聯紀錄，被上訴人與楊國勝有非常
      頻繁之電話聯繫，可證被上訴人有背叛婚姻之行為，再依
      被上訴人與楊國勝合照之照片，足證被上訴人仍與楊國勝
      有密切之往來云云。被上訴人則以其因懷疑上訴人有外遇
      ，為抒發心情上之痛苦，乃與楊國勝有較為頻繁之電話聯
      絡，尚不能遽認其有通姦及背叛婚姻之行為，至丁○○以
      電腦打字之信件，並非真正，且由該信件之內容，亦無法
      證明被上訴人有何通姦行為，另上訴人所提出之照片，其
      與楊國勝並無親密之動作等語置辯。
    2.上訴人提出丁○○以電腦繕打之信件，該信件載明曾經兩
      次見過楊國勝在早上與被上訴人共處一室。惟該信件之真
      正為被上訴人所否認，按私文書應由舉證人證其真正，民
      事訴訟法第 357條定有明文，該信件之真正自應由上訴人
      負舉證之責任。而該信件並未經丁○○簽名或蓋章（見原
      審卷第 9頁），該信件是否確為丁○○所繕打，已有可疑
      ，且本院依上訴人之聲請，傳訊證人丁○○、丙○○，兩
      人均以係被上訴人之女兒，依民事訴訟法第307條第1項第
      1款之規定聲明拒絕證言（見本院卷第67、 75頁），上訴
      人顯未能證明該信件之真正，該信件自無法採為證據而為
      不利被上訴人之認定。
    3.依被上訴人之行動電話通聯紀錄顯示，被上訴人固有於90
      年 6月至同年12月間，與楊國勝有非常頻繁之電話聯繫，
      數量高達數百通，時間最早為90年9月23日之凌晨5時41分
      ，最晚為90年 9月8日之凌晨1時26分，被上訴人與楊國勝
      交往過密，雖可受非議，然仍無法以雙方交往之密切而推
      斷倆人有通姦之行為。且90年 6月至同年12月期間，上訴
      人係於90年10月間離家，未與被上訴人同住；而上訴人離
      家之前，依張碧君於被訴妨害家庭台中地院93年度易字第
      1918號93年10月5日、11月2日審理時所述「我是91年 2月
      與乙○○同居迄今，我小孩已經15歲了，戊○○在 3年多
      以前有到小孩的學校看小孩，她是在91年 2月知道我有與
      乙○○同居的事實，但是在提出本件告訴（93年 4月28日
      具狀向台中地檢署告訴）之前 3年前就知道我與乙○○有
      小孩」、「她在90年間就曾經打電話給我，她並不是93年
      4 月才知道，從通聯紀錄就可以知道，都是她打電話給我
      」等語（見該卷第20、72頁），可見被上訴人於90年10月
      間上訴人離家之前即已得知上訴人在外與張碧君發生性關
      係，生有一子梁自辰之事實，被上訴人並曾至梁自辰就讀
      之學校探視梁自辰，當時上訴人又經常不在家，是被上訴
      人婚姻不順利，心情煩悶，為抒解壓力，乃與楊國勝有較
      為頻繁之電話聯繫及較為密切之來往，尚屬情有可原。
    4.上訴人再提出被上訴人與楊國勝合照之照片（附本院卷第
      89、90頁），該照片並未顯示倆人有親密之動作，是縱如
      上訴人所稱被上訴人迄今仍與楊國勝有密切之來往，亦無
      法證明被上訴人有與楊國勝發生性關係。上訴人自91年 2
      月間起，在外與張碧君同居迄今，期間已長達 6年之久，
      上訴人未能檢討自己，反而指責被上訴人與楊國勝有密切
      之往來，實屬不合理。
（二）上訴人是否因發現丁○○電腦信件及被上訴人之行動電話
      通聯紀錄，而離家在外與張碧君同居？
    1.上訴人主張其於90年10月間無意中發現丁○○寫給被上訴
      人之電腦信件，再調取被上訴人之行動電話通聯紀錄，得
      知被上訴人與楊國勝有非常頻繁之電話聯絡，遂憤而離家
      ，在公園巧遇張碧君，知悉張碧君獨力扶養其親生子梁自
      辰，經常前往探視，乃進而自91年 2月間起與張碧君同居
      等情。然上訴人於被訴妨害家庭乙案93年6月8日警訊時自
      承於張碧君懷孕當時（78、79年間）即知梁自辰係其兒子
      等語（見台中地檢署93年度偵字第11584號偵查卷第 11頁
      ），另於梁自辰對鄭欽淵（張碧君之前夫，張碧君與鄭欽
      淵於78年10月10日結婚，梁自辰79年 2月20日出生，張碧
      君與鄭欽淵於90年10月31日離婚）提起確認親子關係不存
      在訴訟，台中地院92年度家訴字第249號93年 2月5日審理
      時指稱：「梁自辰確實是我的，我於79年梁自辰出生時就
      知道梁自辰是我親生的」（見該卷第23頁），足見上訴人
      早於梁自辰79年 2月20日出生之時，即知梁自辰係其與張
      碧君所生，而非上訴人所主張在兩造90年10月間分居之後
      始知情。又上訴人於前揭警訊時供認於張碧君婚後，仍與
      張碧君偶有交往等語（見上開偵查卷第11頁），再於本院
      97年 4月23日準備程序陳稱：「自與張碧君認識後，迄雙
      方同居，其間有7、8次電話聯絡，一開始不知道張碧君有
      懷孕，是後來在電話中慢慢知道張碧君有懷孕之事，才於
      90年11月去做親子DNA鑑定」等語（見本院卷第 41頁背面
      ），上訴人所稱事後於電話中始知張碧君懷有其子梁自辰
      乙節，就知悉張碧君懷有其子梁自辰之時間，固與事實不
      符，但由上訴人此部分所述，仍可證明上訴人在90年10月
      間與被上訴人分居之前，尚與張碧君有電話聯繫，上訴人
      自非於90年10月離家之後，才於公園與張碧君巧遇，雙方
      重新再交往，上訴人前揭主張要無可採。
    2.上訴人並無法證明其提出之電腦信件為丁○○所繕打，則
      是否有上訴人無意中在丁○○之電腦裡發現丁○○寫給被
      上訴人之電腦信件之事實，頗有可疑，縱有其事，本院基
      於下列理由，仍認兩造之感情生變，上訴人離家在外與張
      碧君同居，與上訴人發現丁○○之電腦信件及被上訴人之
      行動電話通聯紀錄無關，即非因被上訴人與楊國勝有密切
      之來往及頻繁之電話聯繫所造成：
   （1）上訴人於被訴妨害家庭乙案93年6月8日警訊時指稱：「
        戊○○於兩造分居期間內常至工作場所及居住地去吵鬧
        和毆打張碧君等情事，但我們都隱忍下來，希望她能消
        氣就好」等語（見上開偵查卷第11頁），再於台中地檢
        署93年度偵字第11584號93年7月13日、 7月21日偵查中
        分別陳稱「她打過張碧君數次，自91年開始，我們認為
        是我們不對在先，所以我們比較容忍」、「告訴人（即
        被上訴人）會到公司找麻煩，也打過張碧君，我們可以
        理解他的行為」等語（見上開偵查卷第21、26頁），足
        證被上訴人於上訴人與張碧君同居期間，有至上訴人之
        公司吵鬧，並毆打張碧君數次，上訴人與張碧君均因自
        覺理虧在先，乃容忍被上訴人所為。上訴人若係因發現
        丁○○之電腦信件及被上訴人之行動電話通聯紀錄，認
        為被上訴人與楊國勝交往密切及有頻繁之電話聯繫，憤
        而離家，上訴人豈會自覺理虧在先，一再容忍被上訴人
        至公司吵鬧並毆打張碧君。
   （2）張碧君係至台中地檢署 93年偵字第11584號對張碧君聲
        請簡易判決處刑後，始於台中地院93年度易字第1918號
        審理時選任辯護人，提出與本件上訴人相同主張之答辯
        ，但上訴人與張碧君於該案警訊及偵查中均無隻字片語
        提及被上訴人先與楊國勝有密切之來往及頻繁之電話聯
        繫，上訴人乃憤而離家，進而與張碧君同居之情事，苟
        有上訴人所指之事實，何以上訴人與張碧君均未於警訊
        及偵查中主張？
   （3）證人梁翠梅即上訴人之姊於台中地院93年度易字第1918
        號93年11月 2日審理時證稱：「乙○○為何會離家，一
        個原因是夫妻感情不好，在2、3年前乙○○曾經在我家
        跟我提過要跟戊○○離婚的事情，以後乙○○邀我去他
        與戊○○的家裏談離婚的事情」（見該卷第66頁）。上
        訴人若係被上訴人先與楊國勝有密切之來往及頻繁之電
        話聯繫，乃質疑被上訴人有不忠婚姻之行為，憤而離家
        ，再要求與被上訴人離婚，上訴人理應會將其質疑之處
        告知受委託參與協調兩造離婚之梁翠梅，或於兩造協調
        離婚之時提出其質疑要求被上訴人解釋，何以梁翠梅僅
        知上訴人係因兩造感情生變而要求與被上訴人離婚，並
        不知上訴人質疑被上訴人先有不忠婚姻之行為？
（三）上訴人可否以兩造之婚姻有發生難以維持之重大事由，訴
      請與被上訴人離婚？
    1.按民法第1052條第 2項所稱「有前項以外之重大事由，難
      以維持婚姻者」，係抽象的、概括的離婚事由，此乃緣於
      74年修正民法親屬編時，為因應實際需要，參酌各國立法
      例，導入破綻主義思想所增設。但其事由應由夫妻一方負
      責者，僅他方得請求離婚，是其所採者為消極破綻主義精
      神，非積極破綻主義。關於「難以維持婚姻之重大事由」
      ，係以婚姻是否已生破綻而無回復之希望為其判斷之標準
      。而婚姻是否已生破綻無回復之希望，則應依客觀之標準
      ，即難以維持婚姻之事實，是否已達於倘處於同一境況，
      任何人均將喪失維持婚姻意欲之程度而定。至於同條項但
      書所規定「難以維持婚姻之重大事由應由夫妻之一方負責
      者，僅他方得請求離婚」，乃因如肯定有責配偶之離婚請
      求，無異承認恣意離婚，破壞婚姻秩序，且有背於道義，
      尤其違反自己清白之法理，有欠公允，同時亦與國民之法
      感情及倫理觀念不合，因而採消極破綻主義。倘該重大事
      由，夫妻雙方均須負責時，應比較衡量雙方之有責程度，
      僅責任較輕之一方得向責任較重之他方請求離婚，如有責
      程度相同時，雙方均得請求離婚，始屬公允，是責任較重
      之一方應不得向責任較輕之他方請求離婚（參照最高法院
      94年度台上字第2059號、94年度台上字第115號、 95年度
      台上字第1450號判決意旨）。
    2.上訴人74年間與被上訴人結婚，婚後違背夫妻忠實之義務
      ，於78年間與張碧君發生性關係，79年 2月20日生下梁自
      辰，此與被上訴人係於婚前與楊國勝發生性關係，生下一
      女丁○○，為上訴人所明知，無法相比。上訴人與張碧君
      通姦在先，之後又於90年10月間離家，進而於91年 2月間
      與張碧君同居，兩造分居已長達 6年多，夫妻間誠摯互信
      之感情基礎已不復存在，兩造婚姻已生重大破綻且難期修
      復。按婚姻係以夫妻之共同生活為其目的，應互相協力保
      持其共同生活之圓滿安全及幸福，而夫妻互守誠實，係為
      確保其共同生活之圓滿安全及幸福之必要條件，本件兩造
      婚姻發生難以維持之重大事由，其主要之原因為兩造長期
      分居，上訴人又在外與張碧君同居，自應由上訴人負大部
      分之責任，被上訴人與楊國勝交往密切，有頻繁之電話聯
      繫，並於知悉上訴人與張碧君同居後，縱容上訴人所為，
      與上訴人之行為相較，其可歸責性應低於上訴人。另被上
      訴人於兩造分居期間要求上訴人負擔其家庭生活費用，係
      上訴人依民法第1003條之 1之規定所應負之義務，並無不
      當。
    3.兩造之婚姻發生重大破綻且難期修復，上訴人之有責程度
      應高於被上訴人，上訴人訴請與被上訴人離婚，自不能准
      許。
六、綜上所述，上訴人依民法第1052條第 2項之規定，訴請與被
    上訴人離婚，實屬無據。原審為上訴人敗訴之判決，核無違
    誤，上訴意旨指摘原判決不當，求予廢棄改判，為無理由，
    應予駁回。
七、據上論結，本件上訴為無理由，依民事訴訟法第449條第1項
    、第78條，判決如主文。
中    華    民    國    97    年    7     月    22    日
                  民事第四庭    審判長法  官  陳蘇宗
                                      法  官  黃永祥
                                      法  官  張浴美
以上正本係照原本作成。
上訴人得上訴。
如對本判決上訴，須於收受判決送達後20日內向本院提出上訴書
狀，其未表明上訴理由者，應於提出上訴後20日內向本院提出上
訴理由書（須按他造人數附具繕本）。
上訴時應提出委任律師為訴訟代理人之委任狀。具有民事訴訟法
第466條之1第1項但書或第2項之情形為訴訟代理人者，另應附具
律師及格證書及釋明委任人與受任人有該條項所定關係之釋明文
書影本。
                                      書記官  林振甫
中    華    民    國    97    年    7     月    23    日
                                                      Ｍ


司法院資訊處製作；財團法人民間司法改革基金會備份。
